---
lang: fr
format:
  typst:
    papersize: us-letter
    margin:
      x: 2cm
      top: 2.6cm
      bottom: 2.2cm
    fontsize: 11pt
    mainfont: "Helvetica Neue"
    include-in-header: _ulaval.typ
corrige: false
---

```{r setup, include=FALSE}
knitr::opts_chunk$set(echo = TRUE, collapse = TRUE, comment = "#>", message = FALSE)
Sys.setenv(LANGUAGE = "en")
options(width = 80)
suppressPackageStartupMessages(library(tidyverse))
mesures <- tibble(
  id     = c("A1", "A2", "B1", "B2", "C1"),
  souche = c("WT", "KO", "WT", "KO", "WT"),
  temps  = c(0, 0, 24, 24, 48),
  signal = c(1.2, 0.8, 3.5, NA, 4.1)
)
```

::: {.content-hidden when-meta="corrige"}
```{=typst}
#cartouche[Exercice formatif : manipuler des données avec le tidyverse]
```
:::

::: {.content-visible when-meta="corrige"}
```{=typst}
#cartouche[Exercice formatif : manipuler des données avec le tidyverse — corrigé]
```
:::

::: {.content-hidden when-meta="corrige"}
Répondez **sans exécuter le code**. Le but est de vérifier ce que vous avez compris, pas d'avoir tout juste : on corrige ensemble juste après.
:::

::: {.content-visible when-meta="corrige"}
Chaque réponse est suivie de la notion à revoir si elle a été manquée.
:::

Toutes les questions utilisent le tableau `mesures` (5 lignes) :

```
  id    souche  temps  signal
  A1    WT          0     1.2
  A2    KO          0     0.8
  B1    WT         24     3.5
  B2    KO         24      NA
  C1    WT         48     4.1
```

## 1. Le *pipe*

Réécrivez avec `|>` : `head(arrange(mesures, desc(signal)), 2)`. Quels `id` obtient-on ?

::: {.content-hidden when-meta="corrige"}
```{=typst}
#v(1.8cm)
```
:::

::: {.content-visible when-meta="corrige"}
```{r}
mesures |> arrange(desc(signal)) |> head(2)
```
On lit dans l'ordre d'exécution : « je trie, **puis** je garde les 2 premières ». *À revoir : le pipe.*
:::

## 2. `filter()` et les `NA`

Combien de lignes renvoient (a) `filter(mesures, signal > 1)` et (b) `filter(mesures, signal <= 1)` ? Pourquoi la somme ne fait-elle pas 5 ?

::: {.content-hidden when-meta="corrige"}
```{=typst}
#v(2cm)
```
:::

::: {.content-visible when-meta="corrige"}
```{r}
filter(mesures, signal > 1) |> nrow()
filter(mesures, signal <= 1) |> nrow()
```
B2 a un signal manquant : `NA > 1` vaut `NA`, et `filter()` ne garde que les `TRUE`. B2 disparaît des deux sélections, sans message. *À revoir : `filter()` et les `NA`.*
:::

## 3. Conditions multiples

On veut les mesures à 0 **ou** 24 heures. Que renvoie chaque commande ? Laquelle est juste ?

(a) `filter(mesures, temps == 0 | 24)` (b) `filter(mesures, temps %in% c(0, 24))`

::: {.content-hidden when-meta="corrige"}
```{=typst}
#v(2cm)
```
:::

::: {.content-visible when-meta="corrige"}
```{r}
filter(mesures, temps == 0 | 24) |> pull(id)
filter(mesures, temps %in% c(0, 24)) |> pull(id)
```
La commande (a) se lit `(temps == 0) | 24` : `24` vaut `TRUE`, la condition est toujours vraie et C1 (48 h) est gardé. Seule la commande (b) est juste. *À revoir : `filter()`, `%in%`.*
:::

## 4. `mutate()` ou `summarise()` ?

Combien de lignes et de colonnes renvoie chaque commande ?

(a) `mesures |> group_by(souche) |> summarise(moy = mean(temps))`
(b) `mesures |> group_by(souche) |> mutate(moy = mean(temps))`

::: {.content-hidden when-meta="corrige"}
```{=typst}
#v(2.2cm)
```
:::

::: {.content-visible when-meta="corrige"}
```{r}
mesures |> group_by(souche) |> summarise(moy = mean(temps))
mesures |> group_by(souche) |> mutate(moy = mean(temps)) |> dim()
```
(a) une ligne par groupe : 2 lignes, 2 colonnes. (b) autant de lignes qu'avant : 5 lignes, 5 colonnes, la moyenne de la souche répétée. *À revoir : `group_by()`, `summarise()`, `mutate()`.*
:::

## 5. Résumer par groupe

Que renvoie `mesures |> group_by(souche) |> summarise(n = n(), m = mean(signal))` ? Comment obtenir une moyenne pour les deux souches ?

::: {.content-hidden when-meta="corrige"}
```{=typst}
#v(2.2cm)
```
:::

::: {.content-visible when-meta="corrige"}
```{r}
mesures |> group_by(souche) |> summarise(n = n(), m = mean(signal))
mesures |> group_by(souche) |> summarise(n = n(), m = mean(signal, na.rm = TRUE))
```
La souche KO contient le `NA` de B2 : sa moyenne est `NA`. Avec `na.rm = TRUE`, elle vaut 0.8 (une seule mesure, à noter dans l'interprétation). *À revoir : `summarise()`, `NA`.*
:::

## 6. Changer la forme

Un tableau `qpcr` a 4 lignes (une par échantillon) et 4 colonnes : `id`, `GAPDH`, `ACTB`, `TP53`. Combien de lignes et de colonnes après `pivot_longer(qpcr, -id, names_to = "gene", values_to = "ct")` ?

::: {.content-hidden when-meta="corrige"}
```{=typst}
#v(1.6cm)
```
:::

::: {.content-visible when-meta="corrige"}
```{r}
qpcr <- tibble(id = paste0("E", 1:4), GAPDH = 18:21, ACTB = 17:20, TP53 = 25:28)
pivot_longer(qpcr, -id, names_to = "gene", values_to = "ct") |> dim()
```
4 échantillons × 3 gènes = 12 lignes ; 3 colonnes (`id`, `gene`, `ct`). *À revoir : `pivot_longer()`.*
:::

## 7. Jointures

Le tableau `lots` associe un lot de réactif à chaque échantillon :

```
  id    lot
  A1    L1
  A2    L1
  B1    L2
  B1    L2
  c1    L3
```

(a) Combien de lignes renvoie `left_join(mesures, lots, by = "id")` ? (b) Quel `lot` reçoit C1 ? (c) Quelle commande liste les échantillons de `mesures` sans lot ?

::: {.content-hidden when-meta="corrige"}
```{=typst}
#v(2.6cm)
```
:::

::: {.content-visible when-meta="corrige"}
```{r}
lots <- tibble(id = c("A1", "A2", "B1", "B1", "c1"), lot = c("L1", "L1", "L2", "L2", "L3"))
left_join(mesures, lots, by = "id")
anti_join(mesures, lots, by = "id") |> pull(id)
```
(a) 6 lignes au lieu de 5 : B1 est en double dans `lots`, sa mesure est dupliquée. (b) `NA` : `"c1"` ≠ `"C1"`. (c) `anti_join()`. Aucun de ces problèmes ne produit de message. *À revoir : vérifier une jointure.*
:::
