---
title: "Solutionnaire du TP2"
metadata-files: [_tp.yml]
---

```{r}
#| include: false
Sys.setenv(LANGUAGE = "en")
suppressPackageStartupMessages(library(tidyverse))
# copies locales des fichiers de /home/public/tidyverse/
grades <- read_tsv("data/grades.tsv", show_col_types = FALSE)
```

# Partie A : les notes

## 1. Moyenne de E2 par année

```{r}
grades |>
  group_by(Annee) |>
  summarise(moyenne_E2 = mean(E2))
```

## 2. Par année et par cohorte

```{r}
grades |>
  group_by(Annee, Cohorte) |>
  summarise(n = n(), moyenne_E1 = mean(E1), moyenne_E2 = mean(E2))
```

Le message rappelle que le résultat **reste groupé** par `Annee` (voir « Et si… ? », question 1).

## 3. Format long

```{r}
grades_long <- grades |>
  pivot_longer(cols = -c(ID_etu, Annee, Cohorte),   # toutes les colonnes sauf celles-ci
               names_to = "evaluation",
               values_to = "note")
grades_long
nrow(grades_long)
nrow(grades) * 6   # 79 étudiants x 6 évaluations
```

On aurait aussi pu écrire `cols = D1:E2` ou `cols = c(D1, D2, E1, D3, D4, E2)`.

## 4. Moyenne de toutes les évaluations par année

```{r}
grades_long |>
  group_by(Annee) |>
  summarise(moyenne = mean(note)) |>
  arrange(desc(moyenne))
```

La moyenne de 2020 vaut `NA` : un étudiant de 2020 n'a pas de note au devoir 2 (voir TP1). Un seul `NA` rend la moyenne inconnue, et `arrange()` place le `NA` en dernier, ce qui fait croire que 2020 est la moins bonne année. Correction :

```{r}
grades_long |>
  group_by(Annee) |>
  summarise(moyenne = mean(note, na.rm = TRUE)) |>
  arrange(desc(moyenne))
```

2020 est en fait la **meilleure** année.

## 5. Une ligne par évaluation, une colonne par année

```{r}
grades_long |>
  summarise(moyenne = mean(note, na.rm = TRUE), .by = c(evaluation, Annee)) |>
  pivot_wider(names_from = Annee, values_from = moyenne)
```

# Partie B : les prénoms

## 6. Importer

```{r}
#| eval: false
baby <- read_csv("/home/public/tidyverse/babynames.csv")
```

```{r}
#| echo: false
#| message: true
baby <- read_csv("data/babynames.csv")
```

```{r}
glimpse(baby)
```

## 7. James en 1992

```{r}
baby |> filter(sex == "M", name == "James", year == 1992)
```

## 8. James entre 1992 et 2001

```{r}
baby |>
  filter(sex == "M", name == "James", year %in% 1992:2001) |>
  summarise(total = sum(n))
# équivalent : year >= 1992, year <= 2001
```

## 9. Le prénom le plus donné en 2000

```{r}
baby |>
  filter(year == 2000) |>
  slice_max(n, n = 1)
# équivalent : arrange(desc(n)) |> head(1)
```

## 10. Filles ou garçons en 2001 ?

```{r}
baby |>
  filter(year == 2001) |>
  summarise(total = sum(n), .by = sex)
```

# Et si… ?

## 1. `part = n / sum(n)` après un `summarise()` à deux groupes

```{r}
grades |>
  group_by(Annee, Cohorte) |>
  summarise(n = n()) |>
  mutate(part = n / sum(n))
```

Le résultat est encore groupé par `Annee` : `sum(n)` est le nombre d'étudiants **de l'année**, et `part` est la part de chaque cohorte **dans son année**. La somme des `part` vaut 3 (1 par année), et non 1. Pour la part dans l'ensemble du cours, on retire le groupement :

```{r}
grades |>
  group_by(Annee, Cohorte) |>
  summarise(n = n(), .groups = "drop") |>
  mutate(part = n / sum(n))
```

Aucune des deux versions n'est fausse en soi : c'est la **question** qui dit laquelle est la bonne. L'erreur est de ne pas savoir laquelle on a calculée.

## 2. `mutate()` au lieu de `summarise()`

```{r}
grades |>
  group_by(Annee) |>
  mutate(moyenne_E2 = mean(E2)) |>
  select(ID_etu, Annee, E2, moyenne_E2)
```

79 lignes, comme au départ : chaque étudiant reçoit la moyenne **de son année**. C'est utile pour comparer chaque note à la moyenne du groupe (`E2 - moyenne_E2`).

## 3. Pivoter toutes les colonnes

```{r}
#| error: true
pivot_longer(grades, everything(), names_to = "evaluation", values_to = "note")
```

Une erreur : la colonne `note` devrait contenir à la fois du texte (`ID_etu`, `Cohorte`) et des nombres. Une colonne n'a qu'un seul type. Les colonnes d'identification doivent rester des colonnes.

## 4. `n()` au lieu de `sum(n)`

```{r}
baby |>
  filter(sex == "M", name == "James", year %in% 1992:2001) |>
  summarise(lignes = n(), bebes = sum(n))
```

`n()` compte les **lignes** (une par année, donc 10), et non les **bébés**. La colonne s'appelle aussi `n`, ce qui entretient la confusion : `n()` est une fonction, `n` est une colonne.

## 5. `count(sex)` pour comparer filles et garçons

```{r}
baby |> filter(year == 2001) |> count(sex)
```

`count()` compte les **lignes**, c'est-à-dire les **prénoms différents** : il y a plus de prénoms de filles que de prénoms de garçons. Mais il est né plus de garçons (question 10). La conclusion est **inversée**, sans aucun message. Toujours se demander ce que représente une ligne du tableau.
