---
title: "Activité : auditer un script ggplot2 généré par IA"
metadata-files: [_tp.yml]
corrige: false
---

```{r}
#| include: false
Sys.setenv(LANGUAGE = "en")
suppressPackageStartupMessages(library(tidyverse))
knitr::opts_chunk$set(fig.width = 8, fig.height = 4, out.width = "85%", dpi = 110)
```

::: {.content-visible when-meta="corrige"}
::: {.callout-important}
**Corrigé.** Réservé à la correction en classe : à déposer après la séance.
:::
:::

**Activité formative, non notée**

# Contexte

L'équipe pédagogique veut comparer les deux cohortes d'étudiants du cours (`Cycle 1` et `Cycle 2 et 3`). Elle dispose du fichier `grades.tsv` du module 6 : une ligne par étudiant, `ID_etu`, les notes sur 100 de six évaluations dans l'ordre du trimestre (`D1`, `D2`, `E1`, `D3`, `D4`, `E2`), `Annee` et `Cohorte`.

Elle a demandé à un assistant d'IA :

> *« À partir de grades.tsv, compare les deux cohortes : (1) la distribution des notes de chaque évaluation, dans l'ordre du trimestre (D1, D2, E1, D3, D4, E2) ; (2) un barplot de la note moyenne de chaque cohorte. Les notes sont sur 100. »*

Voici le script obtenu. Il a été écrit pour cet exercice, dans le style d'un assistant d'IA. **Il s'exécute sans aucune erreur.**

```{r}
#| eval: false
library(tidyverse)
# Script vérifié : s'exécute sans erreur.
notes <- read_tsv("/home/public/tidyverse/grades.tsv")

notes_long <- notes |>
  pivot_longer(D1:E2, names_to = "Type", values_to = "Note")

# 1. Distribution des notes par évaluation et par cohorte
ggplot(notes_long, aes(x = Type, y = Note, fill = Cohorte)) +
  geom_boxplot() +
  scale_y_continuous(limits = c(50, 100)) +   # les notes sont sur 100
  theme_bw()

# 2. Note moyenne par cohorte
ggplot(notes_long, aes(x = Cohorte, y = Note, fill = "steelblue")) +
  geom_col() +
  labs(y = "Note moyenne")
```

Le script contient **au moins 3 erreurs**. Aucune ne produit d'erreur : les graphiques ont l'air normaux, mais ils sont faux ou ne répondent pas à la demande. Attention, certaines lignes sont **correctes** : ne corrigez que ce qui doit l'être.

::: {.content-hidden when-meta="corrige"}

# Partie A : lire sans exécuter

1. Pour chaque bloc, écrivez en une phrase ce que le code est **censé** faire, puis ce qu'il fait **réellement**.
2. Relisez la **demande** : dans quel ordre les évaluations apparaîtront-elles sur le graphique 1 ?
3. Que fait `scale_y_continuous(limits = c(50, 100))` d'une note de 35 ? Le commentaire qui l'accompagne est-il juste ?
4. Dans le graphique 2, combien de lignes de `notes_long` tombent dans chaque barre ? Que fait `geom_col()` de ces lignes ? Quel ordre de grandeur attendez-vous sur l'axe y ?
5. De quelle couleur seront les barres du graphique 2 ? Que dira la légende ?
6. Le commentaire affirme « Script vérifié ». Qu'en pensez-vous ?

# Partie B : vérifier dans RStudio

1. Exécutez le script. Lisez **tous** les messages, y compris les *warnings*, et regardez les **axes** et les **légendes**.
2. Avant de corriger, **calculez** ce que les graphiques devraient montrer :

```{r}
#| eval: false
notes_long |> summarise(moyenne = mean(Note, na.rm = TRUE), n = n(), .by = Cohorte)
notes_long |> summarise(sous_50 = sum(Note < 50, na.rm = TRUE), manquantes = sum(is.na(Note)))
notes_long |> summarise(mediane = median(Note, na.rm = TRUE), .by = c(Type, Cohorte))
```

3. Quels soupçons de la partie A se confirment ?

# Partie C : corriger

1. Corrigez le script pour qu'il réponde vraiment à la demande.
2. Pour chaque correction, ajoutez un commentaire (`#`) qui explique l'erreur.
3. Pour le graphique 2, un barplot est-il vraiment le meilleur choix ? Proposez une alternative.

# Pour finir : discussion

- Lesquelles de ces erreurs se voyaient **sur le graphique**, et lesquelles seulement dans les messages ou en refaisant les calculs ?
- Le commentaire `# les notes sont sur 100` donnait-il confiance ? Avait-il raison ?
- Qu'auriez-vous pu écrire dans la demande à l'assistant pour éviter ces erreurs ?

:::

::: {.content-visible when-meta="corrige"}

```{r}
#| include: false
# copie locale de /home/public/tidyverse/grades.tsv
notes <- read_tsv("data/grades.tsv", show_col_types = FALSE)
notes_long <- notes |>
  pivot_longer(D1:E2, names_to = "Type", values_to = "Note")
```

# Les graphiques du script d'origine

```{r}
#| warning: true
ggplot(notes_long, aes(x = Type, y = Note, fill = Cohorte)) +
  geom_boxplot() +
  scale_y_continuous(limits = c(50, 100)) +
  theme_bw()

ggplot(notes_long, aes(x = Cohorte, y = Note, fill = "steelblue")) +
  geom_col() +
  labs(y = "Note moyenne")
```

Trois indices étaient visibles sans rien calculer : le *warning* `Removed 22 rows`, l'axe y du graphique 2 (des **milliers**, pour des notes sur 100), et la légende « steelblue ».

# Erreur 1 : `limits` retire des notes

```{r}
notes_long |> summarise(sous_50 = sum(Note < 50, na.rm = TRUE), manquantes = sum(is.na(Note)))
notes_long |>
  summarise(mediane = median(Note, na.rm = TRUE),
            mediane_sup50 = median(Note[Note >= 50], na.rm = TRUE), .by = Type)
```

`limits` dans une échelle ne zoome pas : il **supprime** les valeurs hors limites **avant** le calcul des boxplots. Les `r sum(notes_long$Note < 50, na.rm = TRUE)` notes sous 50 (les échecs !) disparaissent ; médianes, quartiles et moustaches sont calculés sans elles. Pour `E2`, la médiane passe de `r median(notes_long$Note[notes_long$Type == "E2"])` à `r round(median(notes_long$Note[notes_long$Type == "E2" & notes_long$Note >= 50]), 2)`. Seul le *warning* (`Removed 22 rows` : 21 notes sous 50 et 1 `NA`) le signale.

Le commentaire `# les notes sont sur 100` est juste… et hors sujet : il justifie la borne haute, mais la borne **basse** à 50 n'a aucune raison d'être. Si on veut fixer l'axe de 0 à 100, `limits = c(0, 100)` ne retire rien ; pour zoomer, `coord_cartesian(ylim = )`.

# Erreur 2 : les évaluations ne sont pas dans l'ordre du trimestre

`Type` est du texte : `ggplot2` le trie par ordre **alphabétique**, D1, D2, D3, D4, E1, E2. La demande précisait l'ordre du trimestre (D1, D2, **E1**, D3, D4, E2). Les deux examens se retrouvent côte à côte à la fin. On fixe l'ordre avec un facteur :

```{r}
#| eval: false
mutate(Type = fct_inorder(Type))   # ou factor(Type, levels = c("D1", "D2", "E1", "D3", "D4", "E2"))
```

# Erreur 3 : le barplot montre des sommes, pas des moyennes

```{r}
notes_long |>
  summarise(somme = sum(Note, na.rm = TRUE), moyenne = mean(Note, na.rm = TRUE), n = n(), .by = Cohorte)
```

Chaque cohorte compte plus de 200 lignes dans `notes_long`. `geom_col()` **empile** toutes les lignes qui ont le même `x` : chaque barre est la **somme** des notes (~20 000), pas leur moyenne, malgré le titre de l'axe. Pire, la somme dépend de l'**effectif** : l'écart entre cohortes paraît faible (4 %), alors que la différence de moyennes est de presque 10 points. Il faut calculer la moyenne d'abord, avec `summarise()`, puis `geom_col()` ; ou utiliser `stat_summary(fun = mean, geom = "col")`.

# Erreur 4 : une couleur fixe placée dans `aes()`

Dans `aes()`, `"steelblue"` n'est pas une couleur mais **une donnée** (une colonne constante) : les barres prennent la première couleur de la palette (rouge saumon), et une légende inutile annonce « steelblue ». Une couleur fixe se met **hors** de `aes()` : `geom_col(fill = "steelblue")`.

# Ce qui était correct

- `pivot_longer(D1:E2, names_to = "Type", values_to = "Note")` : le passage au format long est juste et nécessaire.
- `aes(x = Type, y = Note, fill = Cohorte)` + `geom_boxplot()` : le bon graphique pour comparer des distributions.
- `theme_bw()` : un choix d'apparence, sans effet sur les données.

# Le commentaire « Script vérifié »

« S'exécute sans erreur » est vrai, et ne prouve rien : aucune des quatre erreurs n'en produit. Deux se voyaient pourtant en **lisant le graphique** (un axe en milliers pour des notes sur 100, une légende « steelblue »), une seulement en **lisant le warning** (les notes retirées), et une en **relisant la demande** (l'ordre). Un assistant d'IA ne regarde pas le graphique qu'il produit : c'est à la personne qui le présente de le lire.

# Script corrigé

```{r}
library(tidyverse)

notes_long <- notes |>
  pivot_longer(D1:E2, names_to = "Type", values_to = "Note") |>
  # Correction 2 : l'ordre du trimestre (sinon alphabétique : D1, D2, D3, D4, E1, E2)
  mutate(Type = fct_inorder(Type))

# 1. Distribution des notes par évaluation et par cohorte
ggplot(notes_long, aes(x = Type, y = Note, fill = Cohorte)) +
  geom_boxplot() +
  # Correction 1 : limits retirait les notes < 50 avant le calcul ; on fixe l'axe sans rien retirer
  coord_cartesian(ylim = c(0, 100)) +
  theme_bw()

# 2. Note moyenne par cohorte
moyennes <- notes_long |>
  # Correction 3 : calculer la moyenne d'abord (geom_col() additionnait les ~240 notes de chaque cohorte)
  summarise(moyenne = mean(Note, na.rm = TRUE), .by = Cohorte)

ggplot(moyennes, aes(x = Cohorte, y = moyenne)) +
  # Correction 4 : couleur fixe hors de aes() (dans aes(), "steelblue" était une donnée)
  geom_col(fill = "steelblue", width = 0.5) +
  labs(y = "Note moyenne (sur 100)")
```

# Mieux qu'un barplot

Le barplot de deux moyennes cache tout ce qui intéresse l'équipe : la dispersion, les échecs, les effectifs. Les points de chaque étudiant, avec la moyenne, en disent beaucoup plus :

```{r}
moyennes_etu <- notes_long |>
  summarise(moyenne = mean(Note, na.rm = TRUE), .by = c(ID_etu, Cohorte))

ggplot(moyennes_etu, aes(x = Cohorte, y = moyenne)) +
  geom_jitter(width = 0.15, alpha = 0.6) +
  stat_summary(fun = mean, geom = "crossbar", width = 0.4, color = "red") +
  labs(y = "Moyenne de l'étudiant (sur 100)")
```

:::
