---
title: "Solutionnaire du TP1"
metadata-files: [_tp.yml]
---

```{r}
#| include: false
Sys.setenv(LANGUAGE = "en")
suppressPackageStartupMessages(library(tidyverse))
knitr::opts_chunk$set(fig.width = 7, fig.height = 4, out.width = "80%", dpi = 110)
```

# À votre tour

## 1. Boxplot (R de base)

```{r}
boxplot(iris$Petal.Length, main = "Longueur des pétales (cm)")
```

Une seule boîte, pour les 150 fleurs. La médiane est haute et la moustache basse très longue : les pétales courts des *setosa* tirent la distribution vers le bas. `boxplot(Petal.Length ~ Species, data = iris)` le montrerait.

## 2. Histogramme d'une espèce

```{r}
versicolor <- iris$Sepal.Length[iris$Species == "versicolor"]
hist(versicolor, main = "Sepal.Length des versicolor", xlab = "Longueur (cm)", breaks = 10)
```

Avec le *tidyverse* : `iris |> filter(Species == "versicolor") |> pull(Sepal.Length) |> hist()`.

## 3. Nuage de points avec une légende juste

```{r}
plot(iris$Sepal.Length, iris$Sepal.Width, col = iris$Species, pch = 19,
     xlab = "Longueur des sépales (cm)", ylab = "Largeur des sépales (cm)")
legend("topright", legend = levels(iris$Species), col = 1:3, pch = 19)
```

`col = iris$Species` utilise le **numéro du niveau** : setosa = 1, versicolor = 2, virginica = 3. `levels(iris$Species)` donne les noms **dans ce même ordre** : la légende ne peut pas se tromper.

## 4. Les diamants avec `ggplot2`

```{r}
p4 <- ggplot(diamonds, aes(x = carat, y = price, color = cut)) +
  geom_point(alpha = 0.3) +
  labs(title = "Prix des diamants selon leur poids", x = "Poids (carats)", y = "Prix (USD)", color = "Taille") +
  theme_bw() +
  theme(legend.position = "bottom")
p4
```

53 940 points se superposent : `alpha` (transparence) aide à voir où ils sont nombreux.

## 5. Une ou trois droites

```{r}
ggplot(iris, aes(Sepal.Length, Sepal.Width, color = Species)) +
  geom_point() +
  geom_smooth(method = "lm", se = FALSE)
```

`color = Species` est dans `ggplot()` : il vaut pour **toutes** les couches, et `geom_smooth()` ajuste **une droite par espèce**. Pour une seule droite, on ne colore que les points :

```{r}
ggplot(iris, aes(Sepal.Length, Sepal.Width)) +
  geom_point(aes(color = Species)) +
  geom_smooth(method = "lm", se = FALSE, color = "black")
```

Les deux sont justes, mais racontent des histoires opposées : dans chaque espèce, les sépales longs sont plus larges (pentes positives) ; toutes espèces confondues, la pente est légèrement **négative**. C'est un paradoxe de Simpson (module 9).

## 6. Les fruits

```{r}
#| eval: false
fruit <- read_tsv("/home/public/visu/fruit.tsv")
```

```{r}
#| echo: false
# copie locale de /home/public/visu/fruit.tsv
fruit <- read_tsv("data/fruit.tsv", show_col_types = FALSE)
```

```{r}
ggplot(fruit, aes(x = FRUIT, y = QUANTITE)) +
  geom_col() +
  theme(axis.text.x = element_text(angle = 45, hjust = 1))

ggplot(fruit, aes(x = COULEUR)) +
  geom_bar() +
  labs(y = "Nombre de fruits")
```

Remarquez l'ordre des fruits : alphabétique, sans tenir compte des majuscules (`ananas` après `Abricot`, `pomme` après `Poire`). La saisie n'est pas homogène (`ananas`, `pomme`, et une `Frambroise`) : à nettoyer avant un vrai rapport (module 5).

## 7. Sauvegarder

```{r}
#| eval: false
ggsave("diamants.png", plot = p4, width = 16, height = 10, units = "cm", dpi = 300)
```

Sans `plot =`, `ggsave()` enregistre le **dernier graphique affiché**, ici celui des fruits.

# Et si… ?

## 1. Une constante dans `aes()`

```{r}
#| fig-height: 3.5
ggplot(diamonds, aes(carat, price, color = cut)) +
  geom_point(aes(color = "blue"))
```

Les points sont **rouge saumon**, et la légende annonce « blue ». Dans `aes()`, `"blue"` est une **donnée** (une colonne qui vaudrait `"blue"` partout) : `ggplot2` lui donne la première couleur de sa palette. Elle remplace aussi la couleur selon `cut`. Une couleur fixe s'écrit **hors** de `aes()` : `geom_point(color = "blue")`.

## 2. Une colonne hors de `aes()`

```{r}
#| error: true
ggplot(diamonds, aes(carat, price)) + geom_point(color = cut)
```

Hors de `aes()`, R cherche un **objet** `cut` dans l'environnement, pas une colonne du tableau. Il en trouve un : la **fonction** `cut()` de R (qui découpe un vecteur en classes), d'où ce message déroutant, `` `x$colour` must be a vector, not a function ``. Avec une colonne au nom moins courant, comme `Species`, le message serait `object 'Species' not found`.

## 3. Une légende dans le désordre

```{r}
plot(iris$Sepal.Length, iris$Sepal.Width, col = iris$Species, pch = 19)
legend("topright", legend = c("virginica", "versicolor", "setosa"), col = 1:3, pch = 19)
```

**Aucun message** : la légende est un texte libre, que R ne compare pas aux données. Les points noirs (en haut à gauche) sont des *setosa*, mais la légende dit « virginica ». C'est l'avantage de `ggplot2` : la légende est construite **à partir des données**.

## 4. `geom_bar()` avec un `y`

```{r}
#| error: true
ggplot(fruit, aes(x = FRUIT, y = QUANTITE)) + geom_bar()
```

`geom_bar()` **calcule** la hauteur (il compte les lignes) : il refuse qu'on la lui donne. `geom_col()`, ou l'ancienne forme `geom_bar(stat = "identity")`, tracent `y` tel quel.

## 5. Citron et Rouge

```{r}
filter(fruit, FRUIT == "Citron")
count(fruit, COULEUR)
```

- La barre « Citron » vaut **17** : deux lignes ont `FRUIT == "Citron"` (jaune et vert), et `geom_col()` les **empile**. Rien ne le signale : la barre a l'air d'une seule valeur.
- La barre « Rouge » vaut **7** : `geom_bar()` compte les **lignes** rouges (7 fruits), sans lire `QUANTITE`. Pour la quantité totale de fruits rouges : `geom_col()` avec `y = QUANTITE` (31), ou `summarise()` d'abord.
