---
title: "Activité : auditer un script généré par IA"
metadata-files: [_tp.yml]
corrige: false
---

```{r}
#| include: false
Sys.setenv(LANGUAGE = "en")
```

::: {.content-visible when-meta="corrige"}
::: {.callout-important}
**Corrigé.** Réservé à la correction en classe : à déposer après la séance.
:::
:::

**Activité formative, non notée**

# Contexte

Une chercheuse a demandé à un assistant d'IA :

> *« J'ai un fichier `patients.tsv` avec les colonnes `id`, `groupe` (traité ou contrôle), `age` et `TP53` (expression du gène). Écris-moi un script R qui calcule la différence d'expression moyenne de TP53 entre les groupes traité et contrôle, compte les patients dont l'expression dépasse 8, et affiche les 3 patients avec la plus forte expression. »*

Voici le script obtenu. Il a été écrit pour cet exercice, dans le style d'un assistant d'IA. **Il s'exécute sans aucune erreur ni aucun warning.**

```{r}
#| eval: false
# Analyse de l'expression de TP53 selon le groupe
# Script vérifié et prêt à l'emploi.

donnees <- read.table("/home/public/R/patients.tsv", header = TRUE, sep = "\t")

# 1. Différence d'expression moyenne entre les groupes
moy_traite   <- mean(donnees$TP53[donnees$groupe == "traite"], na.rm = TRUE)
moy_controle <- mean(donnees$TP53[donnees$groupe == "controle"], na.rm = TRUE)
moy_traite - moy_controle

# 2. Nombre de patients avec une expression élevée (> 8)
nrow(donnees[donnees$TP53 > 8, ])

# 3. Les 3 patients avec la plus forte expression
donnees[sort(donnees$TP53, decreasing = TRUE)[1:3], ]
```

Le script contient **au moins 3 erreurs**. Aucune ne produit de message : les résultats ont l'air normaux, mais ils sont faux.

::: {.content-hidden when-meta="corrige"}

# Partie A : lire sans exécuter

1. Pour chacun des 3 blocs, écrivez en une phrase ce que le code est **censé** faire, puis ce qu'il fait **réellement**.
2. Repérez les lignes suspectes. Indices : pensez aux valeurs manquantes (`NA`), à la différence entre `sort()` et `order()`, et à la manière dont les données ont pu être saisies.
3. Le commentaire affirme « Script vérifié et prêt à l'emploi ». Qu'en pensez-vous ?

# Partie B : vérifier dans RStudio

1. Exécutez le script et notez les 3 résultats.
2. Avant de corriger, **inspectez les données** :

```{r}
#| eval: false
head(donnees)
str(donnees)
table(donnees$groupe)       # compte les valeurs de chaque catégorie
sum(is.na(donnees$TP53))    # nombre de valeurs manquantes
```

3. Quels résultats de la partie A se confirment ?

# Partie C : corriger

1. Corrigez le script pour qu'il réponde vraiment à la demande.
2. Pour chaque correction, ajoutez un commentaire (`#`) qui explique l'erreur.
3. Comparez vos 3 résultats avec ceux du script d'origine : de combien diffèrent-ils ?

# Pour finir : discussion

- Quelles vérifications auriez-vous dû faire **avant** de faire confiance à ce script ?
- Qu'auriez-vous pu écrire dans la demande à l'assistant pour éviter ces erreurs ?

:::

::: {.content-visible when-meta="corrige"}

```{r}
#| include: false
donnees <- read.table("data/patients.tsv", header = TRUE, sep = "\t")
```

# Les données

```{r}
donnees
table(donnees$groupe)
sum(is.na(donnees$TP53))
```

Deux constats avant même de lire le script : le groupe contrôle est saisi de **deux façons** (`controle` et `Controle`), et une valeur de `TP53` est **manquante** (P05).

# Erreur 1 : deux patients contrôles oubliés

```{r}
donnees$TP53[donnees$groupe == "controle"]
```

La comparaison `== "controle"` ignore `"Controle"` (R distingue les majuscules) : la moyenne du groupe contrôle est calculée sur **4 patients au lieu de 6**. On uniformise d'abord la saisie :

```{r}
donnees$groupe <- tolower(donnees$groupe)
table(donnees$groupe)
```

# Erreur 2 : le patient sans valeur est compté

```{r}
donnees$TP53 > 8
nrow(donnees[donnees$TP53 > 8, ])
```

Pour P05, `NA > 8` vaut `NA` : la sélection ajoute une rangée `NA`, que `nrow()` compte. On obtient **6 au lieu de 5**. Correction : compter les `TRUE` en ignorant les `NA`.

```{r}
sum(donnees$TP53 > 8, na.rm = TRUE)
```

# Erreur 3 : `sort()` au lieu de `order()`

```{r}
sort(donnees$TP53, decreasing = TRUE)[1:3]
```

`sort()` renvoie des **valeurs** (11.6, 10.9, 9.7), que R utilise comme **numéros de rangées** (tronqués à 11, 10, 9). Le script affiche donc les patients P11, P10 et P09, dont **un patient contrôle** avec une expression de 5.6, sans aucun message. `order()` renvoie les positions des valeurs triées :

```{r}
head(donnees[order(donnees$TP53, decreasing = TRUE), ], 3)
```

# Le commentaire « Script vérifié »

Un assistant d'IA ne vérifie pas les résultats sur *vos* données : il produit un texte plausible. Ce commentaire n'engage que celui qui le laisse dans le script. C'est la personne qui signe l'analyse qui en est responsable.

# Script corrigé

```{r}
# Analyse de l'expression de TP53 selon le groupe

donnees <- read.table("data/patients.tsv", header = TRUE, sep = "\t")

# Vérifications : catégories et valeurs manquantes
table(donnees$groupe)
sum(is.na(donnees$TP53))

# Correction 1 : le groupe contrôle est saisi "controle" et "Controle"
donnees$groupe <- tolower(donnees$groupe)

# 1. Différence d'expression moyenne entre les groupes
moy_traite   <- mean(donnees$TP53[donnees$groupe == "traite"], na.rm = TRUE)
moy_controle <- mean(donnees$TP53[donnees$groupe == "controle"], na.rm = TRUE)
moy_traite - moy_controle

# 2. Nombre de patients avec une expression > 8
# Correction 2 : NA > 8 donne NA ; on compte les TRUE en ignorant les NA
sum(donnees$TP53 > 8, na.rm = TRUE)

# 3. Les 3 patients avec la plus forte expression
# Correction 3 : order() (positions) et non sort() (valeurs)
head(donnees[order(donnees$TP53, decreasing = TRUE), ], 3)
```

# Comparaison des résultats

| Résultat | Script d'origine | Script corrigé |
|---|---|---|
| Différence de moyennes | 3.89 | 4.46 |
| Patients avec TP53 > 8 | 6 | 5 |
| Top 3 | P11, P10 (contrôle), P09 | P03, P07, P01 |

Les trois résultats sont faux, et rien ne l'indiquait à l'exécution.

# Cinq vérifications systématiques

À faire avant de faire confiance à un script, qu'il ait été écrit par vous ou généré par un outil :

1. **Les catégories** : `table()` sur chaque colonne de texte (fautes de saisie, majuscules, espaces).
2. **Les valeurs manquantes** : `sum(is.na())` sur les colonnes utilisées dans les calculs.
3. **Les dimensions** : `nrow()` avant et après chaque sélection. Le nombre obtenu est-il plausible ?
4. **Quelques lignes vérifiées à la main** : le patient affiché en tête a-t-il vraiment la plus forte valeur ?
5. **Un calcul indépendant** : retrouver un résultat par une autre méthode (`sum()` contre `nrow()`, `max()` contre le tri).

Et dans la demande à l'assistant : préciser qu'il y a des `NA`, que la saisie des catégories n'est pas homogène, et lui demander d'inclure ces vérifications dans le script.

:::
