---
lang: fr
format:
  typst:
    papersize: us-letter
    margin:
      x: 2cm
      top: 2.6cm
      bottom: 2.2cm
    fontsize: 11pt
    mainfont: "Helvetica Neue"
    include-in-header: _ulaval.typ
corrige: false
---

```{r setup, include=FALSE}
knitr::opts_chunk$set(echo = TRUE, collapse = TRUE, comment = "#>")
Sys.setenv(LANGUAGE = "en")
```

::: {.content-hidden when-meta="corrige"}
```{=typst}
#cartouche[Exercice formatif : introduction à R]
```
:::

::: {.content-visible when-meta="corrige"}
```{=typst}
#cartouche[Exercice formatif : introduction à R — corrigé]
```
:::

::: {.content-hidden when-meta="corrige"}
Répondez **sans exécuter le code**. Le but est de vérifier ce que vous avez compris, pas d'avoir tout juste : on corrige ensemble juste après.
:::

::: {.content-visible when-meta="corrige"}
Chaque réponse est suivie de la notion à revoir si elle a été manquée.
:::

## 1. Indexer un vecteur

```r
x <- c(3, 8, 1, 6)
```

Que renvoient : (a) `x[2]` (b) `x[c(1, 3)]` (c) `x > 4` (d) `x[x > 4]` ?

::: {.content-hidden when-meta="corrige"}
```{=typst}
#v(2.2cm)
```
:::

::: {.content-visible when-meta="corrige"}
```{r}
x <- c(3, 8, 1, 6)
x[2]
x[c(1, 3)]
x > 4
x[x > 4]
```
*À revoir : indexation par position et par vecteur logique.*
:::

## 2. Types

Quel est le résultat de `class(c(1, "a", TRUE))` ? Pourquoi ?

::: {.content-hidden when-meta="corrige"}
```{=typst}
#v(1.8cm)
```
:::

::: {.content-visible when-meta="corrige"}
```{r}
class(c(1, "a", TRUE))
```
Un vecteur ne contient qu'un seul type : R convertit tout vers le type le plus général, ici le texte (`"1"`, `"a"`, `"TRUE"`).
*À revoir : types de scalaires, conversion automatique.*
:::

## 3. Recyclage

Que renvoie `1:6 + c(10, 20)` ?

::: {.content-hidden when-meta="corrige"}
```{=typst}
#v(1.5cm)
```
:::

::: {.content-visible when-meta="corrige"}
```{r}
1:6 + c(10, 20)
```
Le vecteur court est répété (recyclé) : `10, 20, 10, 20, 10, 20`.
*À revoir : opérations sur les vecteurs.*
:::

## 4. Valeurs manquantes

`mean(c(2, 4, NA))` renvoie `NA`. Pourquoi ? Comment obtenir la moyenne de 2 et 4 ?

::: {.content-hidden when-meta="corrige"}
```{=typst}
#v(1.8cm)
```
:::

::: {.content-visible when-meta="corrige"}
```{r}
mean(c(2, 4, NA))
mean(c(2, 4, NA), na.rm = TRUE)
```
Une valeur inconnue rend la moyenne inconnue. L'argument `na.rm = TRUE` retire les `NA` avant le calcul (voir `?mean`).
*À revoir : `NA`, arguments d'une fonction.*
:::

## 5. Sélectionner des lignes

Le `data.frame` `fruit` contient :

```
   FRUIT COULEUR QUANTITE
  Fraise   Rouge       10
  Banane   Jaune        5
   Kiwi     Vert        2
  Cerise   Rouge        3
```

(a) Que renvoie `fruit[fruit$QUANTITE > 4, "FRUIT"]` ?
(b) `fruit[fruit$COULEUR == "rouge", ]` ne renvoie aucune ligne. Pourquoi ?

::: {.content-hidden when-meta="corrige"}
```{=typst}
#v(2.4cm)
```
:::

::: {.content-visible when-meta="corrige"}
```{r}
fruit <- data.frame(FRUIT = c("Fraise", "Banane", "Kiwi", "Cerise"),
                    COULEUR = c("Rouge", "Jaune", "Vert", "Rouge"),
                    QUANTITE = c(10, 5, 2, 3))
fruit[fruit$QUANTITE > 4, "FRUIT"]
fruit[fruit$COULEUR == "rouge", ]
```
(b) R distingue les majuscules : la valeur est `"Rouge"`, aucune ligne ne vaut `"rouge"`.
*À revoir : `data.frame`, `$`, sélection `[lignes, colonnes]`.*
:::

## 6. `sort()` ou `order()` ?

```r
q <- c(5, 2, 9)
```

Que renvoient `sort(q)` et `order(q)` ? Lequel utiliser pour trier les lignes d'un `data.frame` ?

::: {.content-hidden when-meta="corrige"}
```{=typst}
#v(2cm)
```
:::

::: {.content-visible when-meta="corrige"}
```{r}
q <- c(5, 2, 9)
sort(q)
order(q)
```
`sort()` renvoie les valeurs triées ; `order()` renvoie leurs **positions**, qu'on utilise comme index de lignes : `fruit[order(fruit$QUANTITE), ]`.
*À revoir : TP3, question 2.*
:::

## 7. Lire un message d'erreur

Un étudiant tape `Mean(c(1, 2))` et obtient `Error in Mean(c(1, 2)) : could not find function "Mean"`. Que s'est-il passé ?

::: {.content-hidden when-meta="corrige"}
```{=typst}
#v(1.6cm)
```
:::

::: {.content-visible when-meta="corrige"}
La fonction s'appelle `mean` (minuscule) : R ne trouve aucune fonction nommée `Mean`. Le même message apparaît quand une fonction vient d'un package qui n'a pas été chargé avec `library()`.
*À revoir : lire un message d'erreur, packages.*
:::
