---
title: "Solutionnaire du TP1"
metadata-files: [_tp.yml]
---

```{r}
#| include: false
Sys.setenv(LANGUAGE = "en")
```

# À votre tour

## 1. Créer les vecteurs `x` et `y`

```{r}
x <- c(1, 2, 3, 4, 5)   # ou x <- 1:5
y <- c(4, 4, 4, 4, 4)   # ou y <- rep(4, 5)
```

## 2. Additionner les vecteurs

L'addition se fait **élément par élément** : le 1er avec le 1er, le 2e avec le 2e, etc.

```{r}
x + y
```

## 3. Assigner le résultat à `z`

```{r}
z <- x + y
z
```

## 4. Lister les variables

```{r}
ls()
```

On retrouve les mêmes noms dans le panneau *Environment* de RStudio.

## 5. Le deuxième élément de `z`

```{r}
z[2]
```

## 6. Les éléments de `z` plus petits que 7

La comparaison produit un vecteur logique, qu'on utilise ensuite comme index :

```{r}
z < 7
z[z < 7]
```

## 7. Une matrice de 3 rangées et 2 colonnes

```{r}
m <- matrix(1:6, nrow = 3, ncol = 2)
m
```

Par défaut, R remplit la matrice **colonne par colonne** (`byrow = FALSE`, voir `help(matrix)`).

# Et si… ?

## 1. `x[10]`

```{r}
x[10]
```

`x` n'a que 5 éléments : R renvoie `NA` (valeur manquante) plutôt qu'une erreur. C'est un piège, car le calcul continue avec une valeur manquante sans prévenir.

## 2. `x[-1]`

```{r}
x[-1]
```

Un indice négatif **retire** l'élément : `x[-1]` donne tous les éléments sauf le premier.

## 3. `x + c(1, 2)`

```{r}
x + c(1, 2)
```

Le vecteur court est recyclé (`1, 2, 1, 2, 1`). Comme 5 n'est pas un multiple de 2, R affiche un *warning* : le calcul est fait, mais il est probablement faux.

## 4. `byrow = TRUE`

```{r}
matrix(1:6, nrow = 3, ncol = 2, byrow = TRUE)
```

La matrice est remplie **rangée par rangée** au lieu de colonne par colonne.

## 5. `matrix(1:6, ncol = 4)`

```{r}
matrix(1:6, ncol = 4)
```

6 valeurs ne remplissent pas exactement 4 colonnes : R recycle les valeurs pour compléter la matrice et affiche un *warning*.
