---
title: "Solutionnaire du TP3"
metadata-files: [_tp.yml]
---

```{r}
#| include: false
Sys.setenv(LANGUAGE = "en")
```

## 0. Charger le fichier

```{r}
#| eval: false
fruit <- read.table(file = "/home/public/R/fruit.tsv", sep = "\t", header = TRUE)
```

```{r}
#| echo: false
# copie locale du fichier du serveur, pour le rendu du solutionnaire
fruit <- read.table(file = "data/fruit.tsv", sep = "\t", header = TRUE)
```

```{r}
fruit
```

## 1. Nombre de fruits différents de couleur rouge

On construit un vecteur logique (`TRUE` pour les lignes rouges), puis on compte les `TRUE` avec `sum()`.
La valeur dans le fichier est `"Rouge"` avec une majuscule : `fruit$COULEUR == "rouge"` donnerait 0.

```{r}
est_rouge <- fruit$COULEUR == "Rouge"
sum(est_rouge)
```

Variante : on extrait les lignes, puis on compte les rangées.

```{r}
nrow(fruit[est_rouge, ])
```

## 2. Trier par quantité croissante

`sort()` trie un **vecteur** et renvoie les valeurs triées : on perdrait le lien avec les noms de fruits.
`order()` renvoie les **positions** des lignes dans l'ordre croissant, qu'on utilise comme index de lignes.

```{r}
sort(fruit$QUANTITE)   # seulement les valeurs
order(fruit$QUANTITE)  # les positions des lignes
fruit_trie <- fruit[order(fruit$QUANTITE), ]
fruit_trie
```

## 3. Les 3 fruits les moins abondants

```{r}
fruit_trie[1:3, ]
```

Équivalent : `head(fruit_trie, 3)`. Remarque : plusieurs fruits ont la même quantité (1), l'ordre entre eux suit l'ordre du fichier.

## 4. Nombre total de fruits

```{r}
sum(fruit$QUANTITE)
```

## 5. Nombre total de fruits rouges

On réutilise le vecteur logique de la question 1 pour ne sommer que les quantités des lignes rouges.

```{r}
sum(fruit$QUANTITE[est_rouge])
```

# Et si… ?

## 1. Trier avec `sort()`

```{r}
#| error: true
sort(fruit)
```

`sort()` ne sait trier qu'un vecteur : sur un `data.frame`, R s'arrête avec une erreur.

```{r}
fruit[sort(fruit$QUANTITE), ]
```

Ici, **aucune erreur**, mais le résultat est faux : `sort()` renvoie les *valeurs* triées (`1, 1, 1, 2, ...`), que R utilise comme *numéros de rangées*. On obtient trois fois la rangée 1 (Fraise), puis des rangées sans rapport avec le tri. C'est le cas le plus dangereux : une erreur silencieuse ne se voit que si on vérifie le résultat.

## 2. Du plus abondant au moins abondant

```{r}
head(fruit[order(fruit$QUANTITE, decreasing = TRUE), ], 3)
```

Équivalent : `fruit[order(-fruit$QUANTITE), ]`.

## 3. `=` au lieu de `==`

```{r}
#| error: true
#| eval: false
fruit[fruit$COULEUR = "Rouge", ]
```

```
Error: unexpected '=' in "fruit[fruit$COULEUR ="
```

`=` sert à assigner une valeur (comme `<-`) ou à nommer un argument ; `==` sert à **comparer**. Ici, R refuse la ligne avant même de l'exécuter : c'est une erreur de syntaxe.

## 4. `"Rouge"` et `"rouge"` mélangés

`tolower()` met tout en minuscules avant la comparaison :

```{r}
sum(tolower(fruit$COULEUR) == "rouge")
```

## 5. Le fruit le plus abondant

```{r}
max(fruit$QUANTITE)
fruit[fruit$QUANTITE == max(fruit$QUANTITE), "FRUIT"]
```

